臺灣板橋地方法院民事判決　　　　　　　 94年度訴字第688號
原 　　 告　　甲○○
兼訴訟代理人　丙○○
被　　　告　　乙○○
訴訟代理人　　楊逸民律師
上列當事人間請求返還所有權狀等事件，經本院於民國94年9 月
12日言詞辯論終結，判決如下：
    主  文
被告應將附件二所示之土地及建物所有權狀正本各壹紙返還原告
丙○○。
被告應將附件三所示之他項權利證明書正本壹紙返還原告甲○○
。
原告其餘之訴駁回。
訴訟費用由被告負擔十分之一，餘由原告負擔。
    事實及理由
一、原告主張：原告丙○○於民國91年11月11日，為向被告借款
    新台幣（下同）200 萬元，簽有借款契約書1 紙，並以原告
    丙○○為發票人，簽發同面額之如附件一所示本票1 紙（下
    稱A 本票）交由被告收執，嗣被告要求原告丙○○須與其配
    偶即原告甲○○共同簽發同面額之本票1 紙（下稱B 本票）
    ，擔保憑付上開借款，以取代原所簽發之A 本票，因原告忘
    記取回原所簽發之A 本票，屢向被告請求返還，惟被告均置
    之不理。原告丙○○復於92年1 月間，為向被告借款50萬元
    ，而交付原告丙○○擔任負責人之億侖冷氣空調工程有限公
    司所簽發面額50萬元之支票1 紙作為擔保。惟於92年3 月間
    ，原告丙○○之公司週轉不靈，致前開支票發生跳票等問題
    ，原告丙○○即先行通知被告上揭情形。詎被告旋即至原告
    丙○○之住處取走丙○○所有如附件二所示門牌號碼為台北
    縣三重市○○○路190 巷30號2 樓之建物及基地持分之所有
    權狀正本，及原告甲○○暫置於原告丙○○住處，如附件三
    所示甲○○所有之他項權利證明書正本，並欲擅自持至代書
    處辦理過戶事宜，因原告丙○○不同意辦理過戶事宜，且缺
    少原告甲○○之印鑑等，致未能辦理過戶，被告遂要求上開
    所有權狀及他項權利證明書正本皆須由其保管，並於93年11
    月8 日寄發存證信函1 紙予原告，但未為原告所接受，經原
    告丙○○屢次催告被告返還，被告均一再推託，爰依民法第
    179 條之規定，被告持有A 本票係無法律上原因而受有利益
    ，原告自得請求被告返還上開A 本票，並依民法第767 條前
    段之規定，請求被告返還無權占有之上開原告丙○○所有之
    建物與土地所有權狀正本，及原告甲○○所有之他項權利證
    明書正本等語。並聲明：被告應將如附件一所示A 本票及如
    附件二、三所示之不動產所有權狀正本與他項權利證明書正
    本返還予原告。
二：被告則以：(1)本票部分：原告所主張之上開A 本票與B 本票
    係屬同一張，因原告丙○○為擔保其借款200 萬元，先以其
    個人名義簽發同面額之本票交付被告，其後被告為確保債權
    ，乃要求原告丙○○之配偶王莉莉在同一本票上簽名及蓋手
    印，是以原告丙○○主張其忘記取回以其個人名義簽發同面
    額之本票，顯不實在。原告丙○○尚欠被告200 萬元之借款
    ，至今未清償，被告與原告丙○○間之消費借貸債務仍然存
    在，是原告請求返還擔保該借貸債務之本票，顯與民法第17
    9 條不當得利之規定要件不符。(2)權狀部分：原告丙○○向
    被告借款合計達250 萬元，卻未依約給付被告本息，經兩造
    協議後，由原告丙○○將上開其所有之建物與土地所有權狀
    正本及原告甲○○所有之他項權利證明書交付被告，以保證
    借款之償還，其後雙方並於93年6 月28日訂定清償協議，約
    定除簽訂系爭協議書時，由原告丙○○給付30萬元予被告外
    ，並約定原告丙○○於94年3 月底清償100 萬元，餘款120
    萬元被告則同意展期續借原告丙○○，惟原告丙○○並未依
    約於94年3 月底清償100 萬元，被告自無須將供作保證用途
    之前揭文件返還原告之義務。其次，前揭文件均係由原告親
    自交付予被告，否則原告不可能取得前揭文件，既係原告將
    前揭文件交付被告保管，被告持有之實具有法律上原因，並
    非無權占有。又原告甲○○係原告丙○○配偶王莉莉之姐妹
    ，其所有之他項權利證明書，係原告丙○○為避免其他債權
    人實施強制執行，遂與原告甲○○約定設定抵押權，其實際
    上並無借款關係存在，故上開他項權利證明書乃由原告丙○
    ○自行保管，且原告丙○○主張被告無法持之辦理過戶係因
    缺少原告甲○○之印鑑，亦與事實不符，蓋系爭不動產之所
    有權人為原告丙○○，辦理過戶應無須原告甲○○之印鑑或
    同意，顯見原告之主張顯無理由等語，資為抗辯。並聲明：
    駁回原告之訴。
三、原告主張原告丙○○於91年11月11日，為向被告借款200 萬
    元，並簽有借款契約書1 紙，被告執有如附件一所示A 本票
    及如附件二所示之建物與土地所有權狀、附件三所示之他項
    權利證明書正本各1 紙，經原告丙○○催索A 本票及前揭文
    件，被告迄未返還等事實，業據原告提出借款契約書影本、
    本票影本、建物與土地所有權狀影本、建物與土地登記謄本
    影本、抵押權設定契約書影本等件為證，且為被告所不爭執
    ，堪信原告此部分主張為真實。原告丙○○另主張其嗣因被
    告要求而與其配偶王莉莉共同簽發B 本票1 紙，擔保憑付上
    開借款，以取代原所簽發之A 本票，嗣因原告丙○○忘記取
    回A 本票，故被告應依不當得利之規定返還原告丙○○以其
    個人名義簽發之A 本票，被告則以A 本票與B 本票實為同一
    張本票，所不同者僅為B 本票係因被告為確保債權，乃要求
    原告丙○○之配偶王莉莉在同一本票上簽名及蓋手印等語置
    辯；至原告主張係被告至原告丙○○之住處擅自取走其所有
    之建物與土地所有權狀正本及原告甲○○所有之他項權利證
    明書，惟此為被告所否認，並以係原告丙○○將上開其所有
    之建物與土地所有權狀正本及原告甲○○之他項權利證明書
    交付被告，以保證借款之償還等語置辯。是本件應予審酌之
    爭點在於：
（一）原告丙○○以其個人名義簽發之A 本票與原告丙○○及其
      配偶甲○○所共同簽發之B 本票是否屬同一張？
（二）被告持有原告丙○○所有之建物與土地之所有權狀正本及
      原告甲○○所有之他項權利證明書是否為有權占有？
四、本院爰就上開爭點，茲分述如下：
（一）原告丙○○以其個人名義簽發之A 本票與原告丙○○及其
      配偶王莉莉所共同簽發之B 本票是否屬同一張？
  １、經查，按觀諸卷附A 本票與B 本票，二者所不同者除B 本
      票上發票人欄有原告丙○○配偶王莉莉之簽名及指印外，
      票面金額及發票日期均相同，再者，比對發票人欄「丙○
      ○」之簽名筆跡勾勒及用印位置之結果，均為相同，是兩
      張本票顯屬同一張甚明。
  ２、次查，按原告丙○○與被告於91年11月11日所簽訂之借款
      契約書第5 條約定：「乙方（即原告丙○○）為擔保本件
      借款，除簽發金額新台幣貳百萬元正之本票交付甲方（即
      被告）收執外，並由其提供不動產設定抵押權予甲方以擔
      保本件借款」，足見B 本票為系爭債務之擔保物。又原告
      未清償系爭債務之事實為兩造所不爭執，是於原告清償系
      爭債務之前，被告自得繼續保有其對於原告所有債權之擔
      保物即B 本票，且本票A 與本票B 既屬同一張本票，被告
      基於債權人之身分而持有擔保本票為有理由，原告主張被
      告持有A 本票係無法律上原因而受有利益，爰請求被告返
      還A 本票，並無理由，應予駁回。
（二）被告持有原告丙○○所有之建物與土地之所有權狀正本及
      原告甲○○所有之他項權利證明書是否為有權占有？
      按所有人對於無權占有或侵奪其所有物者，得請求返還之
      ，民法第767 條前段規定甚明。以無權占有為原因，請求
      返還所有物之訴，被告對原告就其物有所有權存在之事實
      無爭執，而僅以非無權占有為抗辯者，原告於被告無權占
      有之事實，無舉證責任。被告應就其取得占有係有正當權
      源之事實證明之。如不能證明，則應認原告之請求為有理
      由（最高法院92年度台上字第312 號判決意旨參照）。查
      本件原告主張被告占有原告丙○○所有如附件二所示之土
      地與建物所有權狀正本各1 紙及原告甲○○所有如附件三
      所示之他項權利證明書正本1 紙，並無任何合法權源，自
      應由被告就其取得占有係有正當權源之事實舉證證明之。
      被告抗辯係原告丙○○將上開其所有之建物與土地所有權
      狀正本及原告甲○○所有之他項權利證明書交付被告以保
      證借款之償還。惟原告否認之，已難單憑被告片面主張為
      有利於被告之論據，且被告又未能提出合法占有權源之其
      他積極證據以實其說，被告應屬無權占有甚明，故原告主
      張依所有物返還請求權請求被告返還如附件二、三所示建
      物與土地之所有權狀正本及他項權利證明書，自屬有據，
      應予准許。
五、從而，原告依民法第767 條前段規定，請求被告返還無權占
    有之如附件二所示之原告丙○○所有建物與土地所有權狀正
    本，及如附件三所示之原告甲○○所有之他項權利證明書正
    本，為有理由，應予准許。逾此部分之請求則無理由，應予
    駁回。
六、本件事證已臻明確，兩造其餘主張及攻擊防禦方法，核與判
    決結果不生影響，爰不一一論述，併此敘明。
七、訴訟費用負擔之依據：民事訴訟法第79條。
中　　華　　民　　國　　94　　年　　9 　　月　　26　　日
                  民事第二庭    法　官　連士綱
以上正本係照原本作成
如對本判決上訴，須於判決送達後20日內向本院提出上訴狀
中　　華　　民　　國　　94　　年　　9 　　月　　26　　日
                                書記官　李宏明
